【裁判字號】    95,上更(二),194
【裁判日期】    950913
【裁判案由】    偽造文書
【裁判全文】
臺灣高等法院高雄分院刑事判決     95年度上更(二)字第194號
上  訴  人
即  被  告  甲○○
選任辯護人  許銘春 律師
            張文雪 律師
上列上訴人因被告偽造文書案件，不服臺灣屏東地方法院88年度
訴字第347 號中華民國90年12月31日第一審判決（起訴案號：臺
灣屏東地方法院檢察署87年度偵續字第93號，移送併辦案號：同
署88年度偵字第3889號），提起上訴，本院判決如下：
    主  文
原判決撤銷。
甲○○連續犯行使偽造私文書罪，處有期徒壹年陸月，緩刑伍年
。偽造如附表一、二所示之署押、印文及偽造之「乙○○」印章
壹枚，均沒收。
    事  實
一、甲○○因積欠賭債需款孔急，竟意圖為自己不法之所有並基
    於偽造文書之概括犯意，於民國（下同）84年5 月間某日，
    至屏東縣萬丹鄉○○村○○路86弄10號其岳父母丙○○、林
    金葉家中，佯稱估價土地為由，向丙○○、林金葉取得丙○○所有坐落屏東縣萬丹鄉○○段1100號、新鍾段1305號土地
    所有權狀2 紙，並向李金葉取得丙○○印章、身分證各1 枚
    。又於同年6 月間某日，利用林金葉不識字及保管其子乙○○土地所有權狀之機會，亦佯稱估價土地為由，向林金葉取
    得乙○○所有坐落屏東縣萬丹鄉○○段1304號土地所有權狀
    1 紙。同年6 月26日，甲○○冒用丙○○之名義，在上開萬
    丹鄉○○段1100號、新鍾段1305號土地共同擔保最高限額新
    台幣（下同）1,440 萬元之抵押權設定契約書上，盜用丙○○之印章（抵押權人即債權人為屏東縣萬丹農會，現為農民
    銀行萬丹分行），完成偽造丙○○為義務人兼債務人之抵押
    權設定契約書；並於同日在萬丹農會業務往來申請書上盜用
    丙○○之印章，開立戶名為丙○○之0000000 帳戶；旋於同
    日持向屏東縣屏東地政事務所辦理抵押權設定登記，致使該
    地政事務所承辦之公務員將此不實之事項登載於職務上所掌
    之土地登記簿謄本、他項權利證明書等公文書，足以生損害
    於丙○○、屏東縣萬丹鄉農會及地政機關對抵押權登記事務
    管理之正確性。甲○○復於同年6 月27日，接續在與萬丹鄉
    農會借款申請書、借據、授信約定書上偽造、盜用丙○○簽
    名、印章，進而偽造該借款申請書、借據、授信約定書，旋
    持上開偽造之私文書向萬丹農會借貸1,200 萬元，使該農會
    陷於錯誤而將上開款項如數存入上開丙○○之0000000 帳戶
    。甲○○即於同日將上揭款項轉帳入己，致生損害於丙○○
    、屏東縣萬丹鄉農會。甲○○復承上開概括犯意，先未經乙○○同意委請不知情之刻印業者，偽刻乙○○之印章1 枚，
    並於84年8 月26日冒用乙○○名義，在上開萬丹鄉○○段13
    04號土地共同擔保最高限額960 萬元抵押權設定契約書蓋用
    偽造之乙○○印章（抵押權人即債權人為屏東縣萬丹農會）
    ，完成偽造乙○○為義務人兼債務人抵押權設定契約書；又
    於同日持向屏東縣屏東地政事務所辦理抵押權設定登記，致
    使該地政事務所承辦之公務員將此不實之事項登載於職務上
    所掌之土地登記簿謄本、他項權利證明書等公文書，足以生
    損害於乙○○、屏東縣萬丹鄉農會及地政機關對抵押權登記
    事務管理之正確性。甲○○復於同年8 月27日在與萬丹鄉農
    會借款申請書、授信約定書上偽造、蓋用乙○○簽名、偽造
    之印章，進而偽造該借款申請書、授信約定書，並於同年8
    月29日在萬丹農會業務往來申請書上蓋用偽造之乙○○印章
    ，開立戶名為乙○○之0000000 帳戶，旋於同日持之向萬丹
    農會借貸200 萬元。甲○○再於84年9 月8 日貸得400 萬元
    ，並償還前欠之200 萬元；於同年9 月29日貸得800 萬元，
    並償還前欠之400 萬元，甲○○並於同年9 月29日在借據上
    偽造、蓋用乙○○簽名、偽造之印章，均使該農會陷於錯誤
    而將款項如數存入乙○○之上揭帳戶，甲○○並陸續將上揭
    款項轉提入己，致生損害於乙○○、屏東縣萬丹鄉農會。嗣
    於85年間，甲○○無力繼續繳納貸款，經農會通知丙○○、
    乙○○後，2 人始知悉上情。
二、案經被害人丙○○、乙○○訴請臺灣屏東地方法院檢察署檢
    察官偵查起訴及移送併辦。
    理  由
壹、程序方面
    按被告以外之人於審判外之言詞或書面陳述，除法律有規定
    者外，不得作為證據；又被告以外之人於審判外之陳述，雖
    不符刑事訴訟法第159 條之1 至第159 條之4 之規定，而經
    當事人於審判程序同意作為證據，法院審酌該言詞陳述或書
    面陳述作成時之情況，認為適當者，亦得為證據；另當事人
    、代理人或辯護人於法院調查證據時，知有第159 條第1 項
    不得為證據之情形，而未於言詞辯論終結前聲明異議者，視
    為有前項之同意，刑事訴訟法第159 條第1 項、第159 條之
    5 分別定有明文。本件檢察官、辯護人及被告等於本院審判
    程序時，就原審判決所引用各項證據（含傳聞證據、非傳聞
    證據及符合法定傳聞法則例外之證據）之證據能力均明示有
    證據能力（見本院卷第39頁），且於本院言詞辯論終結前，
    檢察官、辯護人及被告對於卷附具有傳聞證據性質之證據，
    既均已知其情，均未聲明異議，本院認該具有傳聞證據性質
    之證據，並無任何違法取證之不適當情形，以之作為證據使
    用係屬適當，自得採為認定被告犯罪事實之證據。
貳、實體方面
一、訊據上訴人即被告甲○○（下稱被告）矢口否認有何詐欺、
    偽造文書等犯行，辯稱：伊係向岳父母丙○○、林金葉借土
    地所有權狀辦2 次貸款，已經他們同意，伊未詐欺及偽造文
    書云云。
二、經查：
  (一)上揭事實，業據告訴人丙○○、乙○○迭於檢察官偵查中、
    原審及本院前審審理時指訴甚詳，復經證人林金葉於檢察官
    偵查中、本院前審審理時到庭證述屬實。又證人鄧基和於原
    審法院民事庭審理時亦結證稱：「在前年（按指85年）底時
    丙○○來找我說並未向農會借款，但土地遭查封，我就陪他
    至農會查借據，後來知道是甲○○偷借的，就由農會總幹事
    薛春吉召集在甲○○家，當晚去的有李昌明、丙○○、乙○○、農會信用部主任黃昌茂、李待興、甲○○均有在場，甲○○有承認是冒貸的，但沒有提及抵押權設定的情形，當時
    協調由原告（按指告訴人）代墊利息，之後農會才會撤回執
    行，當時由我陪同原告至新庄分部繳納利息」等語（見原審
    卷第113 頁）；復於本院前審審理時到庭證稱：「（當天所
    談的內容為何？）我記得有問被告，為何沒有經過當事人同
    意並簽名可以借這麼多錢，被告說都是他一手所造成的」、
    「（他說他一手造成的是何意？）他說都是他自己處理的」
    、「（被告當時是否有說經過告訴人等同意？）都沒有。這
    些都是他親口承認的，他承認時，在場的人都有聽到，他們
    都沒有表示意見，後來李待興說，先把利息繳一繳，他們農
    會再撤銷查封，被告的父親說他願意賣土地來處理，後來就
    先請丙○○先去調錢繳納利息」、「關於丙○○繳交利息的
    事情，是因為當時的協調結果。至於被告是否有承認，我當
    時有問過被告他是否有經過告訴人同意，他說他沒有，這是
    我直接詢問他，在座的人都有聽到，應無疑義」等語甚詳（
    見本院上訴卷第210 、211 頁）。雖當日參與協調之證人林
    正昌、黃昌茂、李待興於本院前審審理中均證稱：當日被告
    並沒有承認有冒貸之事云云（見本院上訴卷第80至85頁），
    然證人林正昌、李待興、黃昌茂當時分別擔任農會信用部主
    任、監事、市場主任等職務，已據其等陳明在卷，而被告是
    否獲告訴人丙○○、乙○○授權，為告訴人等向農會申辦
    本件貸款，攸關該農會對本件高達2,000 萬元債權之實現與
    否，對該農會已具有相當重大之利害關係，且本件貸款均未
    經告訴人丙○○、乙○○親自對保，其貸款程序有明顯瑕疵
    （詳後述），是被告有無經丙○○、乙○○同意而申辦本件
    貸款一節，於證人林正昌、李待興、黃昌茂而言，顯有重大
    之利害關係，難期其等為詳實之證述；況上開協調會既係於
    告訴人之上開土地遭農會查封後召開，告訴人丙○○又已明
    白表示本件貸款未經其同意之事，則於該協調會上豈有不予
    究明之理？是上開證人林正昌、李待興、黃昌茂之證述顯與
    事理有違，難予採信。被告確有於上開協調會時承認未經告
    訴人等同意，擅自冒用告訴人等名義申辦本件貸款之事實，
    堪以認定。準此，被告以告訴人等2 人之上開土地申辦本件
    貸款一事，如事先經告訴人等2 人同意，告訴人自應承擔此
    項債務不履行之風險，焉有再與被告及上開農會高層人員召
    開協調會處理之必要？被告何須於協調會時承認未經告訴人
    等2 人同意，而擅自申辦本件貸款之必要？此外，復有如附
    表一、二所示被告所偽造之文書、丙○○  、乙○○帳戶往
    來明細、土地登記謄本、土地他項權利證明書在卷可稽，被
    告擅自以告訴人等2 人之上開土地，偽造貸款相關文書，詐
    得本件貸款之犯行，已堪認定。
  (二)被告於原審審理時先供稱：「我岳父母是看我們夫妻憂愁難
    過才借我們的，我有向岳父說輸錢欠錢不還不行，所以才向
    你們借錢，... 我本身也有土地，但那是我父親的，我是不
    敢讓我父親知道，才向我岳父母借的」等語（見原審卷第98
    頁反面、99頁），被告借款之目的既係為償還賭債，顯非短
    時間內得以清償，告訴人丙○○雖與被告有翁婿之情，惟在
    被告並無任何擔保之情形下，衡情應無於84年6 月間輕易提
    供土地予被告貸借高達1,200 萬元之可能；況被告於借貸1,
    200 萬元後，短短2 個月，尚未清償該項貸款之情形下，被
    告即再度向丙○○、乙○○提出再貸款800 萬元，衡情告訴
    人丙○○、乙○○應無再提供乙○○所有土地予被告貸借之
    理。又被告嗣雖改稱：「我們那時有向他們說我們因為向人
    家借錢欠人好幾百萬，沒有說是賭債或是要還農會銀行的錢
    ，只說是單純的借款，所以想要向他們借錢來用」、「（他
    們有無問你要如何擔保？）沒有，因為我父親很有錢，所以
    他們比較放心。至於我自己也有3 分地值5,000 多萬，但是
    已以李涼發的名義借了2,200 多萬，已達農會借款上限所以
    無法再借了，因為我岳母很疼我太太，我們求他們，他們才
    答應的」、「（為何第1 次沒有還，第2 次你岳父母還會借
    給你們？）那時我們說我們欠錢，他們也沒有問那麼多，他
    們也沒有問我為何要再借」等語（見原審卷第297 、298 頁
    ）。依此，被告第1 次商借土地時，尚須央求丙○○夫妻同
    意，丙○○夫妻在膝下尚有多名子女、負擔鉅額債務，及被
    告僅需款幾百萬元，被告確要求貸借1,200 萬元之考量下，
    是否願意出借土地所有權狀，已非無疑；縱丙○○夫妻勉予
    同意，是否同意借款金額達遠超過被告需求之1,200 萬元，
    亦非無疑。再被告第2 次商借土地時，前貸1,200 萬元鉅款
    既尚未償還，且早已超過被告需用金額，丙○○夫妻竟可在
    未追問情形下，即同意提供乙○○名下土地所有權狀供被告
    貸借，亦有違常情，被告所供已難採信。另證人李金娟即被
    告之妻於檢察官偵查中證稱：「（為何要借款）因我們欠錢
    」、「（欠多少？）1,000 多萬」、「當時沒有談要給他們
    利息」（見87年度偵字第2585號卷第61頁）；其於原審審理
    時證稱：「我先生之前有賭博，我們自己的土地之前有借過
    錢了，但是我先生不敢跟他父親借，所以我就帶他回去向我
    父親借，因為我知道我父親還有土地，我是向他們說想要還
    清農會的貸款，因為利息很高，我沒有向我父母親說要還賭
    債，另外也有說要還民間的一些貸款，但不是什麼高利貸，
    那時我哥哥他們都在上班，當時只有李涼發和我父母住在一
    起，但是借錢的時候他去上班，只有我父母親在，第1 次他
    們就拿土地所有權狀，是我父親的那塊地，他們說我們可以
    拿去借，我們第1 次向他們開口他們就答應了，因為我有向
    我父親說被告還有一塊地很有價值，我叫他們不用擔心」、
    「（為何你父親沒有說用你們的地去借就好？）因為我父親
    他們知道我們那塊地已向農會設定抵押了」、「（你父親如
    何知道你們有能力償還？）他們知道我們的地還很值錢」等
    語（見原審卷第293 頁）。被告與證人李金娟就是否央求丙○○夫妻、借款之目的、丙○○何以願提供土地予被告借款
    等情供述均有不符，已難為被告有利之認定。又證人簡瑞德
    於檢察官偵查時證稱：「他（甲○○）自己原有土地已貸款
    2,200 萬元，向農會貸的，然後又向民間貸800 萬元，因玩
    六合彩賭博花完了」等語（見88年度偵字第3889號卷第38頁
    ），顯見被告所有之土地已無何價值，被告已因賭博致周轉
    困難，丙○○夫妻既疼愛被告之妻，焉有不知被告經濟狀況
    之理？且被告之父亦為饒富資產之人，被告竟不尋求其父協
    助，轉向岳父母丙○○夫妻求助，益見被告信用堪慮，從而
    告訴人丙○○、乙○○於被告好賭成性、經濟困難、信用堪
    慮、毫無擔保情形下，豈願先後無償提供3 筆土地所有權狀
    供被告借款2,000 萬元之鉅款償還賭債？是被告上開所辯，
    尚非可採。告訴人丙○○確未同意提供其所有之土地或乙○○所有之土地予被告貸借本件款項之事實，應堪認定。
  (三)被告於原審審理時又供稱：「（乙○○的印章你如何取得？
    ）是我和我太太向我岳父母拿的，丙○○、乙○○的印章是
    分2 次拿的」、「第2 次我岳父母給我權狀、印章。身分證
    則是我太太向乙○○拿的」等語（見原審卷第184 頁、第
    297 頁）；證人李金娟於原審審理時則證稱：「（乙○○部
    分當天你父親交給你何物）土地權狀、印章。至於身分證是
    過了幾天後要辦的時候我回娘家向乙○○拿的，因為他那幾
    天剛好從高雄回來」等語（見原審卷第294 、295 頁），惟
    此顯與被告於檢察官偵查中所供：「有關乙○○印章部分我
    們沒有偷刻，印章是我太太向乙○○拿的」等語不符（見88
    年度偵字第2889號卷第27頁反面）。且綜觀卷附乙○○相關
    借款資料亦無乙○○之身分證資料，是被告及證人李金娟上
    揭所言顯屬無據，而不足採信。
  (四)按金融機構貸款流程中，「對保」係甚為重要之程序，不唯
    為借放款人員所名知，更為一般人之常識。而本件貸款過程
    中，農會負責徵、授信人員均未向告訴人丙○○、乙○○對
    保之事實，業經告訴人等2 人指述在卷，復為被告及上開農
    會人員所不爭執，如告訴人等2 人確同意提供上開土地供被
    告向農會辦理本件貸款，該農會人員何以不能依正常程序，
    向告訴人等2 人踐行對保程序？被告於本件貸款時，係在農
    會經銷部任職，並非信用部人員，卻由被告對保，告訴人等
    2 人均未出現等情，已據證人林正昌於原審審理時證稱：「
    （甲○○當時任何職？）我當時為信用部主任，他是在經銷
    部」、「（你們放貸款流程如何？）都是信用部的人處理，
    辦理調查、徵信、核貸。我們沒有指定特定人員去對保。是
    由徵信人員及授信人員去協調由何人對保，徵、授信人員都
    是農會的人員。原則上是由徵、授信人員對保，我們人手不
    夠時才會去找其他部門人員」、「（徵授信人員是指何人？
    ）徵、授信我們都有固定人員在做」、「（此件徵授信人員
    是何人？）那時徵信是簡瑞德。授信是陳碧霞」等語（見原
    審卷第158 、159 頁）；證人陳碧霞於檢察官偵查中證稱：
    「（依農會規定是否要本人在場才可對保）要的」（見88
    年度偵字第2889號卷第16頁）；證人薛春吉於檢察官偵查中
    證稱：「貸款核准後才辦設定抵押權，再對保，對保要本人
    親自到場」（見同卷第15頁）；證人林正昌於檢察官偵查中
    證稱：「（對保是什麼意思）是農會員工向借款人或保證人
    請他們簽名，由對保人請借款人及保證人簽名，讓他們知道
    有貸款的手續」（見同卷第34頁）；證人簡瑞德於檢察官偵
    查中證稱：「對保程序應由借款人當面對保，但本件我印象
    中是甲○○自己對保」、「對保由主辦及協辦人員辦理，不
    是任何人可以對保，而甲○○的父親是理事長，沒有人敢不
    賣他的帳」等語明確（見同卷第39頁）。被告苟確係事先徵
    得丙○○之同意，何以上開2 筆借貸於整個借貸設定抵押流
    程中，均未依農會之規定與本人對保，反由持本件貸款相關
    資料向農會申貸之被告，同時為農會主辦人員辦理對保程序
    ，而規避向來正常之對保程序？且被告於乙○○貸款案時，
    不找土地所有人之乙○○前往對保，竟要其僅小學畢業，不
    太識字，難以理解對保意義之妻舅李涼發前往農會就連帶保
    證部分對保（李涼發當庭將法官名牌之「郭」錯念為「簡」
    ，見原審卷第296 頁），被告情虛已顯露無遺。又告訴人丙○○既早已在該農會開立帳戶使用，若丙○○確同意將貸款
    所得交付被告使用，何須由被告自行再於同農會開立另一帳
    戶？依本件貸款程序之瑕疵，益見被告申辦本件貸款確未獲
    得告訴人等2 人之同意甚明。
  (五)證人李金娟上揭證稱：伊與被告欠1,000 多萬元等語，核與
    被告於84年6 月27日貸得1,200 萬後，旋即於同日提領一空
    之客觀情況相符。惟嗣被告以乙○○所有之土地貸得之800
    萬元款項，於84年8 月29日核貸放款後，係以近1 月有餘之
    時間分次提領貸得之款項，而其貸款復係於84年8 月29日向
    萬丹農會借貸200 萬元，於84年9 月8 日貸得400 萬元並償
    還前欠之200 萬元，於84年9 月29日貸得800 萬元並償還前
    欠之400 萬元等情，有萬丹鄉農會90年8 月31日屏萬農信字
    第550 號函附卷可稽（見原審卷第312 頁），此與上述貸得
    1,200 萬相較，足見被告第2 次借貸時，尚非需款孔急；而
    告訴人乙○○僅係住於高雄地區，被告既非需款孔急，衡情
    亦非難以聯絡，則其於檢察官偵查時所供：「因為當時乙○○不在，才找李涼發對保」等語（見87年度偵續字第93號卷
    第55頁），顯非實情。且李涼發實係因擔任連帶保證人，亦
    應對保，與借款名義人之告訴人乙○○所須對保不同，被告
    既知悉應與本人即丙○○、乙○○當面對保，其竟捨此不為
    ，顯係為掩飾並遂行本件犯行之故甚明。
  (六)證人李涼發於原審審理時證稱：「我本來是農會的會員，有
    一天我晚上7 、8 點回來，被告請我去簽個名，他說對我有
    好處，他說農會有送東西，他沒有說送什麼東西。他後來載
    我去農會秘書那邊簽名，那時秘書也有在。我不識字，我簽
    完名被告就載我回去」等語（見原審卷第250 頁），核與告
    訴人丙○○所稱：「（李涼發）他是做工的，字也不認識幾
    個」（見原審卷第295 頁），證人李金娟即被告之妻亦證稱
    ：「我大哥乙○○、李涼發可能不太識字，之後的第3 、4
    的哥哥和我比較有唸書，可能識字較多」、「（你父母是否
    認字？）認得一點點，不太識字，他們大概只認得自己的名
    字及一些簡單的數字，其他就不認得了」等語（見原審卷第
    295 、296 頁）相符。又原審法院當庭提示文字供證人李涼
    發辨識，李涼發亦無法正常辨讀（見原審卷第250 、296 頁
    ），足見證人李涼發確接近不識字，其自亦無從知悉於農會
    授信約定書及對保人簽章欄簽蓋印之意義，證人李涼發上揭
    簽章自無從為被告有利之認定。
  (七)被告以告訴人等2 人之上開土地向萬丹鄉農會為本件借款，
    於其未依約清償後，該農會雖曾向原審法院聲請核發支付命
    令（該院85年5 月1 日85年度促字第4108號、第4111號支付
    命令），並分別於同年5 月26、27日確定，此有該院支付命
    令、支付命令確定證明書各1 紙可按（見本院上訴卷第308
    至311 頁），惟該支付命令係由證人林金葉收受，林金葉因
    不識字而不知收受者係支付命令，乃放在抽屜，經事後查證
    才發現，但已過期而確定等情，業據證人林金葉、丙○○於
    本院前審審理時到庭結證在卷（見本院上更(一)卷第117 至11
    9 頁、第122 、123 頁），以同住於屏東縣萬丹鄉○○村○○路10號之丙○○、李金葉、李涼發均僅能「認得自己名字
    及一些簡單數字」（見上開證人李金娟證詞）之不識字程度
    觀之，再參以丙○○、林金葉分別為26年12月28日、25年3
    月8 日出生，距其接獲原審法院之支付命令時，均已達60歲
    高齡，其等又均為尋常樸素鄉民，如何能期待其等知悉收受
    自法院之通知為何物？是告訴人丙○○、乙○○於接獲法院
    之支付命令而未提出異議一節，仍難執為被告有利之認定亦
    明。
  (八)綜上所述，被告所辯要屬避就之詞，不足採信。本件事證明
    確，被告犯行堪以認定。
三、核被告偽造丙○○、乙○○為義務人兼債務人抵押權設定契
    約書，持向屏東縣屏東地政事務所辦理抵押權設定登記，致
    使該地政事務所承辦之公務員將此不實之事項登載於職務上
    所掌之公文書土地、建物登記簿謄本及他項權利證明書，足
    以生損害於丙○○、乙○○、屏東縣萬丹鄉農會及地政機關
    對抵押權登記事務管理之正確性，所為係犯刑法第216 條、
    第210 條之行使偽造私文書罪、刑法第214 條使公務員登載
    不實事項於公文書罪。被告偽造丙○○、乙○○書立借據、
    授信約定書、借款申請書、業務往來申請書，持之向屏東縣
    萬丹鄉農會詐貸，足以生損害於丙○○、乙○○、屏東縣萬
    丹鄉農會，所為係犯刑法第216 條、第210 條之行使偽造私
    文書罪、刑法第339 條第1 項之詐欺取財罪。被告盜用盜刻
    印章用印、偽造署押，為偽造私文書之部分行為；偽造私文
    書之低度行為為行使偽造私文書之高度行為所吸收，均不另
    論罪。被告利用不知情之刻印業者盜刻乙○○印章，為間接
    正犯。被告先後多次行使偽造私文書、詐欺及使公務員登載
    不實罪間，時間緊接，所犯罪名相同，顯係基於概括犯意為
    之，應各依連續犯之規定論以一罪，並均加重其刑（被告行
    為後，刑法第56條連續犯之規定，業於94年1 月7 日修正公
    布刪除，並於95年7 月1 日施行，則被告之犯行，因行為後
    新法業已刪除連續犯之規定，此刪除雖非犯罪構成要件之變
    更，但顯已影響行為人刑罰之法律效果，自屬法律有變更，
    依新法第2 條第1 項規定，比較新、舊法結果，仍應適用較
    有利於被告之行為時法律即舊法論以連續犯《最高法院95年
    第8 次刑事庭會議決議參照》）。被告行使偽造私文書、詐
    欺取財及使公務員登載不實罪間，有方法、目的之牽連關係
    ，依刑法第55條規定，從一重之連續行使偽造私文書罪處斷
    （被告行為後，94  年1 月7 日修正公布之刑法，自95年7
    月1 日施行，修正後之刑法刪除第55條關於牽連犯之規定。
    本件被告所犯上開各罪具有牽連犯之關係，依修正前即行為
    時之規定，應從一重之行使偽造私文書罪處斷；依修正後之
    刑法既已刪除牽連犯之規定，則所犯上述各罪應依數罪併罰
    之規定分論併罰。比較新舊法之規定，修正後之規定並非較
    有利於被告，依刑法第2 條第1 項之規定，應適用行為時之
    法律，即適用修正前刑法第55條牽連犯之規定，從一重之行
    使偽造私文書罪處斷）。又被告就丙○○所有之上開2 筆土
    地之一申請登記行為，使公務員將不實之設定抵押權事項登
    載於職務上所掌之2 份公文書上，其所侵害之法益僅為一社
    會法益，僅成立1 罪。公訴人雖未就上開使公務員登載不實
    犯行起訴，惟該部分與起訴之犯罪事實既有方法目的之牽連
    關係，屬裁判上一罪，另檢察官移送原審法院併辦部分（88
    年度偵字第3889號）與起訴部分係同一事實，依審判不可分
    原則，本院自均得併予審理。又公訴意旨以被告盜刻丙○○
    之印章，惟查被告此部分僅係盜用，原應為無罪之諭知，惟
    此部分與上開有罪部分有實質上一罪關係，爰不另為無罪之
    諭知。另公訴意旨以被告在土地登記申請書上偽造丙○○、
    乙○○之印文、署押，惟查各該土地登記申請書上並無丙○○、乙○○之印文、署押，起訴書此部分之記載顯為誤載，
    併此敘明。
四、原審認被告罪證明確，予以論罪科刑，固非無見：惟：按
    刑法上偽造文書罪章為侵害社會法益之罪，旨在保護文書之
    公共信用，應以偽造文書種類之個數為計算罪數之標準；同
    時偽造同一被害人之多件同類文書時，其被害法益仍僅一個
    ，不能以其偽造之文書件數，計算其法益。此與同時偽造不
    同被害人之文書時，因有侵害數個人法益，係一行為觸犯數
    罪名者迥異（最高法院91年台上字第6230號、89年度台上字
    第2730號判決參照）。被告偽造上開丙○○之屏東縣萬丹鄉
    ○○段1100號、新鍾段1305號2 筆土地之抵押權設定契約書
    ，同時地持向地政機關申請登記，地政機關之承辦公務員雖
    將上開2 不實事項登載於其職務上掌管之2 份公文書上，仍
    僅侵害一社會法益，尚非侵害2 個社會法益，自無想像競合
    犯可言。原判決謂被告上開一申請行為致生數使公務員登載
    於職務上掌管公文書之結果，論以想像競合犯，尚有未洽。
    刑事審判旨在實現刑罰權之分配的正義，故法院對有罪被
    告之科刑，應符合罪刑相當之原則，使輕重得宜，罰當其罪
    ，以契合社會之法律感情，此所以刑法第57條明定科刑時應
    審酌一切情狀，尤應注意該條所列10款事項以為科刑輕重之
    標準（最高法院92年度台上字第6273號判決參照）。本件被
    告所犯行使偽造私文書罪之法定最重本刑為5 年以下有期徒
    刑，依連續犯規定加重其刑結果，其最重本刑為7 年6 月以
    下有期徒刑。被告固冒貸達2,000 萬元之多，又未與被害人
    達成民事和解，犯後又飾詞圖卸，態度不佳，原審因而量處
    被告有期徒刑5 年10月之重刑，惟被告前並無犯罪前科，有
    臺灣高等法院被告前案紀錄表可憑，犯罪被害人係被告之岳
    父、妻舅，雖一時未能和解，仍有至親情誼，而有和解可能
    ，且被告於事後確有依協調會結論給付100 餘萬予被害人丙○○，亦有告訴狀附卷可按（見87年度偵字第2585號卷第2
    頁反面、第3 頁），足認被告尚非輕忽、不知悔悟之徒，原
    審量處被告5 年10月之重刑，難認符合罪刑相當原則。被告
    上訴意旨空言否認犯罪，指摘原判決不當，雖無理由，惟原
    判決既有上開可議之處，仍屬無可維持，本院自應將原判決
    撤銷改判。審酌被告正值盛年，頗富資產，不知勤奮向上，
    沾染賭博惡習後債台高築，竟以騙取岳父、妻舅土地所有權
    狀等相關證件，冒貸高達2,000 萬元之方式償還賭債，事後
    未能按時償還債務，致其岳父、妻舅之財產遭農會查封，犯
    罪所生危害不輕、犯後飾詞圖卸，態度非佳，惟於本院審理
    時已與被害人丙○○、乙○○達成民事和解，業據被害人丙○○、乙○○陳明在卷（見本院上更(二)卷第105 、108 頁）
    ，顯有解決紛爭之誠意等一切情狀，爰量處如主文第2 項所
    示之刑。查被告前未曾因故意犯罪受有期徒刑以上刑之宣告
    ，有臺灣高等法院被告全國前案紀錄表可憑，其一時失慮，
    致觸刑章，犯後已與被害人達成民事和解，已如上述，其再
    經本件偵審程序及科刑宣告之教訓，當知警惕，應無再犯之
    虞，本院認上開所宣告之刑，以暫不執行為士當，爰併宣告
    緩刑5 年，以啟自新。偽造如附表所示之署押及偽造「乙○○」印章1 枚，均應依刑法第219 條規定宣告沒收。
據上論結，應依刑事訴訟法第369 條第1 項前段、第364 條、第
299 條第1 項前段，刑法第2 條第1 項、第216 條、第210 條、
第214 條、第339 條第1 項、第74條第1 項第1 款、第219 條、
修正前刑法第55條、第56條、刑法施行法第1 條之1 ，判決如主
文。
本案經檢察官許月雲到庭執行職務。
中    華    民    國    95    年    9     月    13    日
                  刑事第四庭    審判長法官  蕭權閔
                                      法官  陳吉雄
                                      法官  林水城
以上正本證明與原本無異。
如不服本判決應於收受本判決後10日內向本院提出上訴書狀，其
未敘述上訴理由者，並得於提起上訴後10日內向本院補提理由書
狀（均須按他造當事人之人數附繕本）「切勿逕送上級法院」。
中    華    民    國    95    年    9     月    13    日
                                    書記官  吳新貞
附錄本件判決論罪科刑法條：
刑法第210條
偽造、變造私文書，足以生損害於公眾或他人者，處 5 年以下有
期徒刑。
刑法第214條
明知為不實之事項，而使公務員登載於職務上所掌之公文書，足
以生損害
於公眾或他人者，處 3 年以下有期徒刑、拘役或 5 百元以下罰
金。
刑法第216條
行使第 210 條至第 215 條之文書者，依偽造、變造文書或登載
不實事項或使登載不實事項之規定處斷。
刑法第339條第1項
意圖為自己或第三人不法之所有，以詐術使人將本人或第三人之
物交付者，處5 年以下有期徒刑、拘役或科或併科1千 元以下罰
金。
附表一：丙○○萬丹鄉○○段1100號、新鍾段1305號土地
┌──┬──────┬────────┬─────────┬─────┐
│編號│時間        │偽造之文書      │偽造丙○○之署押、│          │
│    │            │                │盜用之印文（按盜用│          │
│    │            │                │之印文均不沒收）  │          │
├──┼──────┼────────┼─────────┼─────┤
│1   │84年6 月26日│業務往來申請書  │印文1枚           │          │
├──┼──────┼────────┼─────────┼─────┤
│2   │84年6 月26日│抵押權設定契約書│印文1枚           │          │
├──┼──────┼────────┼─────────┼─────┤
│3   │84年6 月27日│借據            │同上              │          │
├──┼──────┼────────┼─────────┼─────┤
│4   │同上        │授信約定書      │署押、印文各2枚   │          │
├──┼──────┼────────┼─────────┼─────┤
│5   │未載日期    │借款申請書      │署押、印文各1枚   │          │
└──┴──────┴────────┴─────────┴─────┘
附表二：乙○○萬丹鄉○○段1304 號土地
┌──┬──────┬────────┬─────────┬─────┐
│編號│時間        │偽造之文書      │偽造乙○○之署押、│          │
│    │            │                │印文              │          │
├──┼──────┼────────┼─────────┼─────┤
│1   │84年8 月26日│抵押權設定契約書│印文1枚           │          │
├──┼──────┼────────┼─────────┼─────┤
│2   │84年8 月27日│授信約定書      │署押2枚、印文3枚  │          │
├──┼──────┼────────┼─────────┼─────┤
│3   │未載日期    │借款申請書      │署押、印文各1枚   │          │
├──┼──────┼────────┼─────────┼─────┤
│4   │84年8 月29日│業務往來申請書  │印文1枚           │          │
├──┼──────┼────────┼─────────┼─────┤
│5   │84年9 月29日│借據            │署押、印文各1枚   │          │
└──┴──────┴────────┴─────────┴─────┘


司法院資訊處製作；財團法人民間司法改革基金會備份。
